【裁判字號】    92,訴,5511
【裁判日期】    921225
【裁判案由】    分配表異議之訴
【裁判全文】
臺灣臺北地方法院民事判決                        九十二年度訴字第五五一一號
    原      告  甲○○○
    被      告  乙○○
右當事人間請求分配表異議之訴事件，本院於民國九十二年十二月四日辯論終結，判
決如左：
    主    文
本院八十四年執字第三八○號給付票款強制執行事件，於如附表所示之分配表中被告
乙○○所受分配之第六項執行費及第十二、十三項分配金額貳佰玖拾柒萬仟柒佰壹
拾壹元部分應予剔除，不列入分配。
訴訟費用由被告負擔。
    事    實
甲、原告方面：
一、聲明：如主文所示。
二、陳述要領：
    (一)本院八十四年度執字第三八○號給付票款強制執行事件，該案中債權人乙○○
      以八十八票字第二三一六○號及八十八年票字第二三一六一號參予分配，其受
      分配之金額為分配表中第六項執行費三十一萬二千五百四十元及第十二、十三
      項，應分配金額分別為一百五十八萬七千一百五十五元及一百零七萬四千零一
      十六元，合計為二百九十七萬三千七百一十一元。
    (二)惟被告執有該等據以參予分配之本票（下稱系爭本票），實為擔保房屋之過戶
      ，不得據以行使票據上之權利，且原告於本票裁定時均曾對之提出抗告，然僅
      因原告當時無資力，致未提起確認本票債權不存在之訴。
    (三)被告就該等票據既不得主張權利，自不應在系爭之執行程序中受分配，而被告
      應就其如何取得該等票據，及該等票據所表彰之權利何在，負舉證之責。
乙、被告方面：
一、聲明：請求駁回原告之訴，訴訟費用由原告負擔。
二、陳述要領：
    (一)民事訴訟法第二百七十七條規定，當事人就主張有利於己之事實負舉證之責。
      又最高法院六十四年台上字第一五○四判例認為票據行為，為不要因行為，執
      票人不負證明關於給付原因之責任。
    (二)原告開立系爭本票，實乃因原告積欠被告債務。而原告主張該本票為擔保性質
      ，並逕而主張本票債權不存在，即應就此負舉證之責。
    理    由
一、按債務人對於有執行名義而參與分配之債權人為異議者，僅得以第十四條規定之
    事由，提起分配表異議之訴強制執行法第四十一條第二項定有明文，依該規定之
    反面解釋，債務人如有得依第十四條規定之事由提起異議之訴者，自仍得提起分
    配表異議之訴。查本件被告執以參與分配之執行名義係本票裁定，其性質係屬強
    制執行法第十四條第二項「執行名義無確定判決同一之效力」，原告自得以執行
    名義成立前之債權消滅、不成立、妨礙請求等事由，提起分配表異議之訴，是本
    件原告以系爭本票之原因關係不存在而提起分配表異議之訴，揆諸前揭說明，於
    法尚無不合，先予敘明。
二、查原告主張系爭本票係原告所簽發而直接交付被告之事實，為兩造所不爭執，自
    堪信為真實。惟原告否認兩造間就系爭本票之原因關係為消費借貸之事實，而提
    出原因關係抗辯，被告亦否認兩造間系爭本票之原因關係為房屋過戶之擔保，是
    兩造有爭執者，厥為何人須為系爭本票之原因關係事實負舉證之責。
三、按「當事人主張有利於己之事實者，就其事實有舉證之責任。」民事訴訟法第二
    百七十七條著有明文。本票固為無因證券，票據債務人不得以自己與發票人或執
    票人前手間所存在之抗辯事由對抗執票人。但發票人仍非不得以自己與執票人間
    所存之抗辯事由對抗執票人，此觀票據法第十三條前段之反面解釋即明。又票據
    為無因證券，執票人行使票據上之權利，原則就其如何取得該票據之原因事實，
    固毋庸負舉證之責。但是存票據債務人以其自己與執票人間所存抗辯事由對抗執
    票人時，即應由票據債務人就此項事由負舉證之責。是發票人一旦提出其與直接
    前手執票人之基礎原因關係（如消費借貸）不存在的對人抗辯，執票人仍應就該
    基礎原因關係存在之積極事實負舉證之責任。易言之，發票人與執票人倘係授受
    本票之直接當事人，發票人即非不得就其交付本票之原因基礎關係如消費借貸關
    係不存在之抗辯。若執票人自認其係因貸款予發票人而直接收受本票，而發票人
    則提出其基礎原因關係不存在之對人的抗辯，則執票人對於已交付借款，以及消
    費借貸關係有效成立之事實，即應負舉證責任。（最高法院七十三年一月十日民
    事庭會議、最高法院七十四年度台上字第一四五號判決、最高法院八十一年度台
    上字第八七九號判決參照）。
四、查本件被告係持系爭本票聲請本票裁定強制執行，並受有如附表所示第六項及第
    十二、十三項之分配，為其所不爭執，惟原告既提出原因關係抗辯，主張稱系爭
    本票係屬擔保過戶，現過戶已成，該本票應予返還，不應聲請本票裁定強制執行
    ，並否認被告所稱系爭本票之原因關係為消費借貸關係，則依前揭之說明，被告
    仍應就兩造間存在借貸關係之事實負舉證之責任。被告既未提出任何證據證明兩
    造間確有存在消費借貸關係，其主張兩造間系爭本票之原因關係為消費借貸關係
    ，是原告基於原因關係抗辯即有理由，被告既不得就系爭本票行使其權利，則原
    告提起本訴請求將如附表所示之分配表有關被告以系爭本票強制執行之裁定參與
    分配之部分剔除，即有理由，應予准許。
五、據上論結，本件原告之訴為有理由，依民事訴訟法第七十八條，判決如主文。
中      華      民      國    九十二    年    十二    月    二十五    日
                              民事第二庭  法  官    朱漢寶
右為正本係照原本作成。
如對本判決上訴，須於判決送達後廿日內向本院提出上訴狀。
中      華      民      國    九十二    年    十二    月    二十五    日
                                          書記官    劉碧輝


司法院資訊處製作；財團法人民間司法改革基金會備份。
